臺灣桃園地方法院民事判決　93年度年度訴字第932 號
原　　　告　甲○○○○○○○○.
法定代理人　乙○○
　　　　　　　　　　　　十九號.
被　　　告　庚○○
被　　　告　壬○○○
被　　　告　己○○
被　　　告　丁○○
被　　　告　戊○○
　　　　　　　　　　　　號
被　　　告　丙○○
　　　　　　　　　　　　七弄十.
被　　　告　辛○○
被　　　告　癸○○
　　　　　　　　　　　　一號
共　　　同
訴訟代理人　何啟熏律師
複代理人　　吳東霖律師
上列當事人間請求所有權移轉登記事件，本院於93年12月15日言
詞辯論終結，並為判決如下：
    主  文
被告等應將坐落桃園縣中壢市○○段興南小段第一０五之一地號
，面積五百三十一平方公尺土地所有權移轉登記予原告所指定之
第三人廖振賀。
訴訟費用由被告等連帶負擔。
    事　實　及　理　由
一、本件原告主張：原告甲○○○○○○○○（原為中壢市興國
    里福德神，因行政區域調整而更名），於民國73年7 月1 日
    與被告等之被繼承人邱水寶訂立不動產買賣契約書，向邱水
    寶購買坐落桃園縣中壢市○○段興南小段第一０五地號，面
    積一０六二平方公尺土地，應有部分二分之一（邱水寶與訴
    外人邱顯碧應有部分各為二分之一），做為原告興建廟庭之
    用，並已付清價款。當時契約明定因限於法令之限制，無法
    辦理分割及所有權之移轉登記，嗣後如得以辦理時，賣方應
    無條件提供所需證件與買方辦理之。賣方又於84年間出具使
    用同意書予原告。被告等人已於87年2 月因繼承取得土地之
    所有權，並於91年3 月20日與邱顯碧協議分割，取得同段第
    一０五之一地號，面積五三一平方公尺之系爭土地。詎原告
    請求被告依約移轉系爭土地之所有權，被告均置之不理，為
    此依該不動產買賣契約等之約定提起本訴，聲明求為判決：
    被告等應將坐落桃園縣中壢市○○段興南小段第一０五之一
    地號，面積五百三十一平方公尺土地所有權移轉登記予原告
    所指定之第三人廖振賀。
二、被告等則抗辯：原告並無一定之組織、名稱、目的、事務所
    或獨立之財產，亦未設有代表人，不具備非法人團體之資格
    ，自無當事人能力，即不得提起本件訴訟。且依原告所提出
    之不動產買賣契約書及邱水寶所立之使用同意書所示，其出
    賣人及立使用同意書人雖均記載為「邱水寶」，推觀其簽名
    之筆跡及印文，兩份均不相同，應非同一人所書寫，該兩份
    文書是否真正，顯有疑問。且縱認該兩件文書均為真正，因
    買賣契約書係於73年7 月1 日訂立，迄今已超過15年，本件
    請求權亦已因罹於時效而消滅等語，並聲明求為判決駁回原
    告之訴。
三、按「非法人團體，設有代表人或管理人者，有當事人能力」
    ，民事訴訟法第40條第3 項定有明文。所謂「非法人團體設
    有代表人或管理人者」，必其為多數人之組合，有一定之名
    稱及事務所，並有其一定之目的及獨立之財產，始足當之。
    本件原告主張甲○○○○○○○○係中壢市興和里里民所組
    織之寺廟，具有一定之辦事處（設於桃園縣中壢市興和里）
    ，獨立之財產（專人管理，獨立帳冊），與合乎一定之目的
    （將每年所得收益奉祀福德神衹與辦理慈善公益事項），並
    月3 日中市民字第0930044210號函、中壢市興和里辦公處92
    年8 月27日93中市興和里（福）字第001 號函、中壢市興和
    里福德祠成立管理委員會籌備會議紀錄、簽到簿、中壢市興
    和里福德祠成立管理委員會第一屆第一次委員會議紀錄、組
    織章程、第一屆全體委員名冊、大眾商業銀行活期存款存摺
    、中壢市興和里福德祠管理委員會93年收支報告為證，則原
    告已合乎非法人團體設有管理人之要件，得提起本件訴訟，
    合先敘明。
四、被告等雖抗辯：本件原告不動產買賣契約書依原告主張為
    真正，該不動產買賣契約係於73年7 月1 日訂立，迄今已超
    過15年，本件請求權亦已罹於時效而消滅云云。惟查修正前
    土地法第30條第一項規定：「私有農地所有權之移轉，其承
    受人以能自耕者為限，並不得移轉為共有」。修正前農業發
    展條例第30條規定：「每宗耕地不得分割或移轉為共有」。
    原告主張系爭土地為耕地（農地）因限於上開法令之限制無
    法分割及移轉為共有，故雙方於契約第9 條約定：「本案不
    動產之買賣因限於法令之限制，無法辦理分割及所有權移轉
    登記，嗣後如得於辦理之時，乙方（邱水寶）應無條件提供
    所需一切證件與甲方（原告）辦理之」。顯見雙方於當時已
    充分認知甲方（即原告）之請求權無法行使，則依民法第
    128 條規定，應自農業發展條例於民國89年1 月26日修改為
    不禁止分割及移轉共有時，消滅時效才開始起算等語。按消
    滅時效，自請求權可行使時起算，民法第128 條訂有明文。
    本件不動產買賣契約訂立當時既因上開土地法第30條第1 項
    及農業發展條例第30條之規定而無法移轉與非自耕能力人，
    並不得分割或移轉為共有，其請求權自無可得行使之情形，
    則消滅時效自不應於當時開始起算，而應自現行土地法、農
    業發展條例修正（土地法於民國89年1 月26日修正，農業發
    展條例於91年1 月30日修正），取消上開限制時，原告之請
    求權方得行使，消滅時效亦應自斯時始可開始起算。是以本
    件原告之請求權尚未逾15年之時間（本件原告係於93年7 月
    14日提起本訴），自不因時效完成而消滅，被告等抗辯本件
    原告之請求權已因罹於時效而消滅乙事尚屬無據。
五、被告等又抗辯：依原告提出之不動產買賣契約書及邱水寶所
    立之使用同意書所示，其出賣人及立使用同意書人雖均記載
    為「邱水寶」，惟觀其簽名之筆跡及印文，兩份均不相同，
    應非同一人所書寫，該兩份文書是否真正，顯有疑問云云。
    惟查該不動產買賣契約書當時確由原告與被告邱水寶在劉亭
    君代書事務所訂立，原告方面由葉仁增、邱顯碧、詹玉練、
    黃德墩、廖貴霖（現改名廖振賀）等人出面，契約書內容由
    劉亭君代書之丈夫李騰輝書寫，邱水寶之簽名亦由李騰輝所
    代寫，但邱水寶之印章係由邱水寶本人親自加蓋於契約書上
    乙節，業經證人劉亭君到院結證甚詳。而證人即代書王美玉
    並證述：「（問：當初為何立此使用同意書），答：因為當
    時買賣契約書立很久了，但一直沒辦法登記，所以葉仁增、
    邱顯碧、詹玉練、黃德墩、廖貴霖、邱水寶約在我事務所談
    這件事，才立下該使用同意書。當初擔心土地會轉賣、繼承
    或贈與問題，所以在使用同意書上加增『本同意書之義務及
    於繼承人及受遺贈人』」「土地使用同意書上，邱水寶之簽
    名及印章都是他自己簽及蓋章的」等語。查該邱水寶所立之
    使用同意書載明：「立同意書人邱水寶所有坐落中壢市○○
    段興南小段第一０五地號土地持分二分之一，於民國73年7
    月1 日立買賣契約書出售與中壢市興國里福德神．．．，本
    買賣標的因限於法令之限制，遲至今尚無法辦理分割移轉與
    承買者。本人同意承買者永承做為福德神廟庭之用，絕不因
    買賣契約時效而消滅使用權，且同意無條件、無限期使用。
    本同意書之義務及於繼承人及受贈人．．．．」等詞，與證
    人王美玉之證言相符，足見邱水寶確有同意簽立上開不動產
    買賣契約書及使用同意書，尚難以該兩份文書邱水寶簽名之
    筆跡不同，而否認其真正（證人劉亭君已證述該不動產買賣
    契約書上，邱水寶之簽名係其夫李騰輝代為，但邱水寶本人
    確有親自在上面蓋章。而證人王美玉結述使用同意書邱水寶
    係親自簽名蓋章，故兩份文書上邱水寶簽名之筆跡當然會不
    同）。被告抗辯該二份文書非真正乙節，並不可採。
六、再查該不動產買賣契約書第8 條約定：「本件產權過戶登記
    手續時之產權取得名義人甲方（原告）得自由變更，在未有
    過戶登記前，甲方如將本權利讓渡他人時，乙方（邱水寶）
    亦同意無條件蓋章，以供甲方之指定人過戶登記決不敢刁難
    推諉」，第9 條約定：「本案不動產之買賣，因限於法令之
    限制，無法辦理分割及所有權之移轉登記，嗣後如得於辦理
    之時，乙方應無條件提供所需一切證件與甲方辦理之」。按
    不能之給付為契約標的者，其契約為無效，但其不能情形可
    以除去，而當事人訂約時並預期於不能之情形除去後為給付
    者，其契約仍為有效，民法第246 條第1 項定有明文。本件
    不動產買賣契約訂立當時，雖因上開土地法第30條第1 項及
    農業發展條例第30條之規定，而無法移轉與非自耕能力人並
    不得分割或移轉為共有，惟上開不動產買賣契約書第8 條、
    第9 條既已分別約定得過戶予原告之指定人，及嗣後如得辦
    理分割及所有權之移轉登記時，邱水寶應無條件提供所需證
    件配合辦理，應認本件有「不能情形可以除去，而當事人訂
    約時並預期於不能之情形除去後為給付」之情形，依民法第
    246 條第1 項但書之規定，本件買賣契約仍為有效（最高法
    院70年台上字第1688號判決參照）。
七、按以契約訂立向第三人為給付者，要約人得請求債務人向第
    三人為給付。民法第269 條第1 項定有明文。本件買賣契約
    既約定邱水寶應無條件蓋章以供原告之指定人辦理過戶登記
    ，此為第三人利益契約，依上述民法第269 條第1 項之規定
    ，原告原得請求邱水寶為給付，辦理系爭土地之所有權移轉
    登記予原告指定之第三人（現行土地法、農業發展條例修正
    後，農地所有權之移轉，其承受人以能自耕者為限，每宗耕
    地不得分割或移轉為共有之限制已取消，業如上述」。惟該
    第一０五地號土地原是邱水寶、邱顯碧二人共有，邱水寶已
    去世，其應有部分由其繼承人邱萬長、庚○○、己○○、邱
    施福妹、丁○○、戊○○、丙○○、辛○○等八人繼承。民
    國91年3 月間與邱顯碧辦理共有物協議分割。民國92年6 月
    13日邱萬長死亡，其應有部分由配偶癸○○繼承等情，有土
    地登記簿謄本可憑。查土地法、農業發展條例修正後，農地
    所有權移轉，其承受人以能自耕者為限，每宗耕地不得分割
    或移轉為共有之限制業已取消。本件買賣契約之土地中壢市
    ○○段興南小段第一０五地號之土地，因此得以分割由被告
    等分別因繼承及分割而取得系爭同段第一０五之一地號之土
    地，則買賣契約第9 條「嗣後如得於辦理之時」之停止條件
    已經成就。從而原告依不動產買賣契約、第三人利益契約
    及繼承之法律關係請求被告等將繼承及分割所得之系爭第一
    ０五之一地號土地辦理所有權移轉登記予原告指定之第三人
    廖振賀，洵屬正當，應予准許。
八、據上論結，本件原告之訴為有理由，依民事訴訟法第85條第
    2 項判決如主文。
中　　華　　民　　國　　93　　年　　12　　月　　29　　日
                      臺灣桃園地方法院民事第一庭
                              法　官　袁  再  興
以上為正本係照原本作成
如對本判決上訴，須於判決送達後20日內向本院提出上訴狀
中　　華　　民　　國　　93　　年　　12　　月　　31　　日
                              書記官  梁  麗  雲
